ACORDAO-COMPLETO-2389903

ACÓRDÃO 223/2020 ATA 3/2020 - PLENÁRIO

VISTOS, relatados e discutidos estes autos de tomada de contas especial em desfavor do Sr. Adarlan Alves Silva, empregado dos Correios, em razão de dano ao erário ocorrido em virtude da diferença de numerário, a menor, no Caixa Retaguarda da Agência de Correios Divisópolis/MG;
ACORDAM os ministros do Tribunal de Contas da União, reunidos em sessão do Plenário, diante das razões expostas pelo relator, em: 
9.1. julgar irregulares as contas do Sr. Adarlan Alves Silva (XXX.055.105-XX) , ex servidor da ECT, com fundamento nos arts. 1º, inciso I, 16, inciso III, alínea “d”, da Lei 8.443/1992, c/c os arts. 1º, inciso I, e 209, incisos IV, do Regimento Interno do TCU; 
9.2. condenar o responsável acima mencionado, com fundamento no art. 19, caput, da Lei 8.443/1992, c/c o art. 210 do Regimento Interno do TCU, ao pagamento das quantias a seguir especificadas, com a fixação do prazo de 15 (quinze) dias, a contar da notificação, para comprovar, perante o Tribunal (art. 23, inciso III, alínea “a”, da Lei 8.443/1992, c/c o art. 214, inciso III, alínea “a”, do Regimento Interno) , o recolhimento da dívida aos cofres da Empresa Brasileira de Correios e Telégrafos (ECT) , atualizada monetariamente e acrescida dos juros de mora, calculados a partir das datas discriminadas, até a data do recolhimento, na forma prevista na legislação em vigor:
	VALOR (R$) 
	DATA 

	51.281,75
	27/1/2017

	19.000,00
	31/1/2017

	19.000,00
	1/2/2017

	38.000,00
	2/2/2017

	189.632,65
	19/12/2017

9.3. aplicar ao Sr. Adarlan Alves Silva (XXX.055.105-XX) a multa prevista no art. 57 da Lei 8.443/1992, c/c o art. 267 do Regimento Interno, no valor de R$ 40.000,00 (quarenta mil reais) , fixando-lhes o prazo de 15 (quinze) dias, a contar da notificação, para que comprove, perante o Tribunal (art. 214, inciso III, alínea “a”, do Regimento Interno) , o recolhimento da dívida aos cofres do Tesouro Nacional, atualizada monetariamente desde a data deste acórdão até a do efetivo recolhimento, se for paga após o vencimento, na forma da legislação em vigor;
9.4. autorizar, desde logo, nos termos do art. 28, inciso II, da Lei 8.443/1992, a cobrança judicial das dívidas, caso não atendidas as notificações;
9.5. autorizar, desde logo, caso solicitado e o processo não tenha sido remetido para cobrança judicial, o pagamento das dívidas em até 36 (trinta e seis) parcelas mensais e consecutivas, nos termos do art. 26 da Lei 8.443/1992, c/c o art. 217 do Regimento Interno/TCU, fixando-se o vencimento da primeira parcela em 15 (quinze) dias, a contar do recebimento da notificação, e o das demais a cada mês, devendo incidir sobre cada valor mensal os correspondentes acréscimos legais, na forma prevista na legislação em vigor, sem prejuízo de alertar o responsável de que a falta de comprovação do recolhimento de qualquer parcela implicará o vencimento antecipado do saldo devedor;
9.6. considerar grave as infrações cometidas pelo Sr. Adarlan Alves Silva (XXX.055.105-XX) ;
9.7. declarar o Sr. Adarlan Alves Silva (XXX.055.105-XX) inabilitado para o exercício de cargo em comissão ou função de confiança no âmbito da Administração Pública Federal, nos termos do art. 60 da Lei 8.443/92, pelo período de cinco anos;
9.8. dar ciência deste acórdão ao Procurador-Chefe da Procuradoria da República de Minas Gerais, nos termos do art. 16, § 3º, da Lei 8.443/1992, c/c o art. 209, § 7º, do Regimento Interno do TCU.

Tomada de contas especial instaurada diante de dano ao erário ocorrido em virtude da diferença de numerário, a menor, no Caixa Retaguarda da Agência de Correios de Divisópolis/MG.

Empresa Brasileira de Correios e Telégrafos (34.028.316/0001-03).

3. Responsável: Adarlan Alves Silva (XXX.055.105-XX).

13.1. Ministros presentes: Ana Arraes (na Presidência), Walton Alencar Rodrigues, Augusto Nardes, Raimundo Carreiro e Vital do Rêgo (Relator).
13.2. Ministros-Substitutos convocados: Marcos Bemquerer Costa e André Luís de Carvalho.
13.3. Ministro-Substituto presente: Weder de Oliveira.

VITAL DO RÊGO

Adoto como relatório o pronunciamento da Secretaria de Controle Externo de Tomada de Contas Especiais (peça 26) a seguir transcrito, que contou com a anuência do corpo diretivo daquela unidade e do representante do Ministério Público junto ao TCU (peças 27 a 29) :
INTRODUÇÃO
Cuidam os autos de tomada de contas especial (TCE) instaurada pela Empresa Brasileira de Correios e Telégrafos (ECT) , em desfavor do Sr. Adarlan Alves Silva, empregado dos Correios, em razão de dano ao erário ocorrido em virtude da diferença de numerário, a menor, no Caixa Retaguarda (CRE) da Agência de Correios (AC) Divisópolis/MG, conforme fatos apurados no Processo Administrativos – NUP 53120.006607/2016-79 e NUP 53120.000755/2017-61.
HISTÓRICO 
O histórico completo se encontra na instrução constante da peça 10, mas, em suma, consta que o empregado Adarlan Alves Silva, gerente da AC Divisópolis/MG, foi responsabilizado pecuniariamente em dois processos de apuração de conduta disciplinar distintos, quais sejam: NUP 53120.006607/2016-79 e NUP 53120.000755/2017-61, cujas apurações foram encerradas tendo sido aplicadas a penalidade administrativa de demissão por justa causa. 
Após as providências internas de praxe quanto à notificação e cobrança do responsável, cujo detalhamento encontra-se naquela instrução, instaurou-se a devida tomada de contas especial (peça 2, p. 6-9) . No relatório do Tomador de Contas (peça 5, p. 43-71) , concluiu-se pela responsabilidade do Sr. Adarlan Alves Silva, Agente dos Correios/Carteiro, no desempenho de suas funções como gerente da AC Divisópolis/MG, pela ocorrência do dano ao erário, no valor total original de R$ 316.913,59, oriundo da falta de numerário na agência.
O Relatório de Auditoria 822/2018 da CGU (peça 5, p. 85-87) , também chegou às mesmas conclusões. Após, foram emitidos o Certificado de Auditoria (peça 5, p. 88) , o Parecer do Dirigente (peça 3, p. 89) e o Pronunciamento Ministerial (Peça 8) . 
5.	Por oportuno, registra-se que, em atendimento ao item 9.4, do Acórdão 1772/2017-TCU-Plenário (Relator Ministro-Substituto Augusto Sherman Cavalcanti) , foi efetuada pesquisa no sistema processual do TCU e não foram encontradas outras tomadas de contas especiais em tramitação com débitos imputáveis ao responsável. 
6.	No exame técnico desenvolvido no âmbito da instrução à peça 10, abordou-se que o dano causado aos Correios corresponde ao valor original de R$ 316.913,59 e que as irregularidades estão atribuídas ao Sr. Adarlan Alves Silva, de acordo com os respectivos débitos (peça 5, p. 64) :
7.	a) R$ 127.284,94, pertencente ao Banco do Brasil, constatado por meio de Termo de Ocorrência (peça 4, p. 17-18) e o saldo escritural da agência, naquele dia, conforme relatório emitido pelo Sistema de Automação da Rede de Agência – SARA (peça 4, p. 19-20) ; com o valor corrigido, conforme Errata (peça 4, p. 68) ; Parecer Conclusivo (peça 4, p. 82-86) ; Decisão Julgadora (peça 4, p. 88-94) ; e parecer da área jurídica, por meio da Nota Jurídica/ARTRA MG-0494/2017 (peça 4, p. 96-106 e peça 5, p. 1-3) , tendo sido os repasses ocorridos em 27/1/2017-R$51.281,75; 31/1/2017-R$19.000,00; 1/2/2017-R$19.000,00; 2/2/2017-R$ 38.000,00 (peça 4, p. 69) .
	b) R$ 189.632,65, constatado por meio de Relatório de Apuração de Delito Externo (peça 2, p.13-31) ; documento de Conferência do numerário existente no interior dos cofres (peça 2, p. 92) ; Relatório de Perdas em Delito Externo (peça 2, p. 96) ; Parecer Conclusivo do Apurador (peça 2, p. 127-131) ; Decisão Julgadora (peça 3, p. 2-21) ; Parecer Jurídico (peça 3, p. 23-44) . Para a data do débito, utilizou-se a data de 19/12/2017, conforme data do suprimento de valores feito na Agência (peça 2, p. 102 e 103) , para pagamento ao Banco do Brasil e inscrição em débito do empregado. 
8.	Conforme exposto nos Processos Administrativos – NUP 53120.006607/2016-79 e NUP 53120.000755/2017-61 - DR/MA e os respectivos Relatórios produzidos, foi verificada a infringência de normas internas dos Correios previstos no Manual Segurança Empresarial - MANSEG, no Manual de Administração de Recursos, Operações e Controle Financeiro - MANAFI, no MANORG, como também no Manual de Pessoal - MANPES, quanto ao desempenho de suas atribuições funcionais como gerente da AC Divisópolis/MG e responsável pela tesouraria, procedendo de forma desidiosa, com falta de zelo e probidade, que causaram prejuízo aos Correios.
9.	Tendo em vista que não foram apresentados, pelo responsável, elementos probatórios aptos a elidir as irregularidades mencionadas nos parágrafos anteriores, foi-lhe imputado o respectivo débito, haja vista ter desempenhado suas funções como gerente e responsável pela Agência de Correios de Divisópolis/MG, haja vista que sua conduta irregular, contrariando os normativos internos dos Correios, contribuiu para a subtração de expressivo numerário, procedendo com falta de zelo para com o numerário da ECT sob sua confiança, configurando-se a prática de desfalque ou desvio de dinheiros, bens ou valores públicos por parte do empregado.
10.	 Foi possibilitado o direito ao contraditório e à ampla defesa ao responsável por parte da ECT, conforme notificações entregues, cujas cópias possuem o registro do ciente do empregado (peça 3, p. 48-49 e peça 5, p. 12-14) e manifestações apresentadas (peça 2, p. 105-108 e 109-112 e peça 3, p. 55) e recursas (peça 3, p. 65) .
11.	 Todos os pareceres e relatórios, tanto do Tomador das Contas quanto da CGU, são uniformes quanto à irregularidade das contas do responsável, uma vez que as condutas por ele praticadas causaram prejuízo ao erário no montante de R$ 316.913,59 a ele imputado (itens 25 e 26) . Portanto, foi proposta a citação do Sr. Adarlan Alves Silva, para que apresentasse suas alegações de defesa ou recolhesse aos cofres da ECT a quantia devida. 
12. Após pronunciamento favorável da Subunidade bem como da Unidade (peças 11-12) , foi emitido ofício 419/2019-SecexTCE para fins de citação do responsável, conforme composição do débito abaixo: 
	VALOR (R$) 
	DATA 

	51.281,75
	27/1/2017

	19.000,00
	31/1/2017

	19.000,00
	1/2/2017

	38.000,00
	2/2/2017

	189.632,65
	19/12/2017

ANÁLISE DOS PRESSUPOSTOS DE PROCEDIBILIDADE DA IN/TCU 71/2012
13.	 Na instrução de citação, verificou-se que não houve o transcurso de mais de dez anos desde o fato gerador sem que tenha havido a notificação do responsável pela autoridade administrativa federal competente (art. 6º, inciso II, c/c art. 19 da IN/TCU 71/2012, modificada pela IN/TCU 76/2016) , uma vez que os valores cobrados datam de 27/1 a 19/12/2017 (peça 4, p. 69 e peça 2, p. 102 e 103) , decorrentes de eventos pretéritos, e o Sr. Adarlan Alves Silva foi notificado sobre as irregularidades pela autoridade administrativa competente na data de 26/12/2016, Solicitação – SID 20.00496.2016 (peça 3, p. 48-49) , e na data de 2/5/2017, conforme Solicitação – SID 20.00158/2017 (peça 5, p. 12-14) .
14.	 Igualmente, verificou-se que o valor atualizado do débito apurado (sem juros) em 1/1/2017 é superior a R$ 100.000,00, na forma estabelecida conforme os arts. 6º, inciso I, e 19 da IN/TCU 71/2012, modificada pela IN/TCU 76/2016	, uma vez que, originalmente, o débito corresponde a R$ 316.913,59 (peça 4, p. 69 e peça 2, p. 102 e 103) . A tomada de contas especial está, assim, devidamente constituída e em condição de ser instruída. 
15.	 A tomada de contas especial está, assim, devidamente constituída e em condição de ser instruída.
EXAME TÉCNICO
Da validade da citação
16.	 Preliminarmente, cumpre tecer breves considerações sobre a forma como são realizadas as comunicações processuais no TCU. A esse respeito, destacam-se o art. 179, do Regimento Interno do TCU (Resolução 155, de 4/12/2002) , e o art. 4º, inciso III, § 1º, da Resolução TCU 170, de 30 de junho de 2004, in verbis:
Art. 179. A citação, a audiência ou a notificação, bem como a comunicação de diligência, far-se-ão: 
I - mediante ciência da parte, efetivada por servidor designado, por meio eletrônico, fac-símile, telegrama ou qualquer outra forma, desde que fique confirmada inequivocamente a entrega da comunicação ao destinatário; 
II - mediante carta registrada, com aviso de recebimento que comprove a entrega no endereço do destinatário; 
III - por edital publicado no Diário Oficial da União, quando o seu destinatário não for localizado (...) 
Art. 3º As comunicações serão dirigidas ao responsável, ou ao interessado, ou ao dirigente de órgão ou entidade, ou ao representante legal ou ao procurador constituído nos autos, com poderes expressos no mandato para esse fim, por meio de: 
I - correio eletrônico, fac-símile ou telegrama; 
II - servidor designado; 
III - carta registrada, com aviso de recebimento; 
IV - edital publicado no Diário Oficial da União, quando o seu destinatário não for localizado, nas hipóteses em que seja necessário o exercício de defesa”. 
Art. 4º. Consideram-se entregues as comunicações: 
I - efetivadas conforme disposto nos incisos I e II do artigo anterior, mediante confirmação da ciência do destinatário; 
II - realizadas na forma prevista no inciso III do artigo anterior, com o retorno do aviso de recebimento, entregue comprovadamente no endereço do destinatário; 
III - na data de publicação do edital no Diário Oficial da União, quando realizadas na forma prevista no inciso IV do artigo anterior. § 1º O endereço do destinatário deverá ser previamente confirmado mediante consulta aos sistemas disponíveis ao Tribunal ou a outros meios de informação, a qual deverá ser juntada ao respectivo processo. (...) 
17. Inicialmente, o endereço para o qual foi enviado o ofício constou como justificativa para devolução o motivo “mudou-se” (peças 15-16) . Realizada nova pesquisa, foram enviados dois novos ofícios de citação, 2385 e 2386/2019-SecexTCE, contendo endereços distintos, cujas respostas dos Correios foram, respectivamente, “endereço insuficiente” e “mudou-se” (peças 20-21) . Diante disso, foi elaborado e publicado Edital 189/2019-TCU/Secex-TCE (peça 22-24) para fins de notificação oficial. Transcorrido o prazo regimental, não houve manifestação do responsável, sendo considerado, assim, revel para todos os efeitos processuais. 
18.	 Vê-se, portanto, a validade da citação efetuada, uma vez que foram efetuadas diversas tentativas de envio dos ofícios por meio dos Correios, sem êxito, tendo sido efetuada a citação por meio do Edital supracitado. A exigência da norma é no sentido de o Tribunal verificar se a correspondência foi entregue no endereço correto, residindo aqui a necessidade de certeza inequívoca e no caso de insucesso, a via editalícia, como feito no presente processo.
Da revelia
19.	 Em que pese terem sido adotadas todas as providências documentais regulamentares para fins de citação, constata-se a ausência de apresentação de alegações de defesa por parte do Sr. Adarlan Alves Silva, configurando-se como revel para todos os efeitos processuais. 
20.	 Nos processos do TCU, a revelia não leva à presunção de que seriam verdadeiras todas as imputações levantadas contra os responsáveis, diferentemente do que ocorre no processo civil, em que a revelia do réu opera a presunção da verdade dos fatos narrados pelo autor. Dessa forma, a avaliação da responsabilidade do agente não pode prescindir da prova existente no processo ou para ele carreada.
21.	 Ao não apresentar sua defesa, o responsável deixa de produzir prova da regular aplicação dos recursos sob suas responsabilidades, em afronta às normas que impõem aos gestores e funcionários públicos a obrigação legal de, sempre que demandados pelos órgãos de controle, apresentar os documentos que demonstrem a correta utilização das verbas públicas, a exemplo do contido no art. 93 do Decreto-Lei 200/67: “Quem quer que utilize dinheiros públicos terá de justificar seu bom e regular emprego na conformidade das leis, regulamentos e normas emanadas das autoridades administrativas competentes.”
22.	 Mesmo as alegações de defesa não tendo sido apresentadas, considerando o princípio da verdade real que rege esta Corte, procurou-se buscar, em manifestações do responsável na fase interna desta Tomada de Contas Especial, se havia algum argumento que pudesse ser aproveitado a seu favor. Quando da instrução preliminar, foi efetuado exame técnico em relação a tal ponto, chegando-se à conclusão de que não foram apresentados, pelo responsável, elementos probatórios aptos a elidir as irregularidades constatadas, sendo-lhe imputado o débito correspondente, pela prática de desfalque ou desvio de dinheiros, bens ou valores públicos por parte do empregado, que resultou em dano ao erário. 
Da análise da pretensão punitiva
23.	 Como já comentado na instrução preliminar, a pretensão punitiva do TCU, conforme Acórdão 1441/2016-TCU-Plenário, que uniformizou a jurisprudência acerca dessa questão, subordina-se ao prazo geral de prescrição indicado no art. 205 do Código Civil, que é de 10 anos, contado da data de ocorrência da irregularidade sancionada, nos termos do art. 189 do Código Civil, sendo este prazo interrompido pelo ato que ordenar a citação, a audiência ou a oitiva do responsável. No caso em exame, não ocorreu a prescrição, uma vez que os valores cobrados datam de 27/1 a 19/12/2017 (peça 4, p. 69 e peça 2, p. 102 e 103) .
24.	 Em se tratando de processo em que a parte interessada não se manifestou acerca das irregularidades, não há elementos para que se possa efetivamente aferir e reconhecer a ocorrência de boa-fé ou de excludentes de culpabilidade em sua conduta, podendo o Tribunal, desde logo, proferir o julgamento de mérito pela irregularidade das contas, nos termos dos §§ 2º e 6º do art. 202 do Regimento Interno do TCU (Acórdão 2064/2011-TCU-Primeira Câmara; Relator: Ubiratan Aguiar; Acórdão 6182/2011-TCU-Primeira Câmara; Relator: Weber de Oliveira; Acórdão 4072/2010-TCU-Primeira Câmara; Relator: Valmir Campelo; Acórdão 1189/2009-TCU-Primeira Câmara; Relator: Marcos Bemquerer; Acórdão 731/2008-TCU-Plenário; Relator: Aroldo Cedraz) .
25.	 Dessa forma, o responsável deve ser considerado revel, nos termos do art. 12, §3º, da Lei 8.443/1992, devendo suas contas serem julgadas irregulares e lhe imputado débito, de acordo com os arts. 70 e 71, inciso II, da Constituição Federal c/c os arts. 5º, inciso II, e 16, § 2º, da Lei 8.443/1992, bem como lhe aplicada a multa prevista no art. 57 da Lei 8.443/1992, diante da inobservância da prescrição da pretensão punitiva do TCU. 
CONCLUSÃO
26.	 A partir dos elementos constantes dos autos, foi possível verificar que o Sr. Adarlan Alves Silva, ex-empregado dos Correios, foi o responsável pelo dano ao erário ocorrido em virtude da diferença de numerário, a menor, no Caixa Retaguarda (CRE) da Agência de Correios (AC) Divisópolis/MG, conforme fatos apurados no Processo Administrativos – NUP 53120.006607/2016-79 e NUP 53120.000755/2017-61.
27.	 Diante da revelia do responsável e inexistindo nos autos elementos que permitam concluir pela ocorrência de boa-fé ou de outros excludentes de culpabilidade em sua conduta, propõe-se que sejam julgadas irregulares as suas contas, imputando-lhe débito e aplicando-lhe a multa prevista no art. 57 da Lei 8.443/1992.
28.	 Perante a gravidade da ocorrência, propõe-se ainda aplicar ao responsável a sanção prevista no art. 60 da Lei 8.443/1992.
PROPOSTA DE ENCAMINHAMENTO
29.	 Ante todo o exposto, submetem-se os autos à consideração superior, propondo:
	a) considerar revel, para todos os efeitos processuais, o Sr. Adarlan Alves Silva (CPF XXX.055.105-XX) ; 
	b) com fundamento nos arts. 1º, inciso I, 16, inciso III, alínea ‘d’, e § 2º da Lei 8.443/1992 c/c os arts. 19 e 23, inciso III, da mesma Lei, com arts. 1º, inciso I, 209, inciso IV, e § 5º, 210 e 214, inciso III, do Regimento Interno, julgar irregulares as contas do Sr. Adarlan Alves Silva (CPF XXX.055.105-XX) e condená-lo ao pagamento das quantias a seguir especificadas, com a fixação do prazo de quinze dias, a contar da notificação, para comprovar, perante o TCU (art. 214, inciso III, alínea “a”, do Regimento Interno) , o recolhimento da dívida aos cofres da Empresa Brasileira de Correios e Telégrafos (ECT) , atualizada monetariamente e acrescida dos juros de mora, calculados a partir das datas discriminadas, até a data do recolhimento, abatendo-se na oportunidade quantia eventualmente ressarcida, na forma da legislação em vigor;	                            											
	VALOR (R$) 
	DATA 

	51.281,75
	27/1/2017

	19.000,00
	31/1/2017

	19.000,00
	1/2/2017

	38.000,00
	2/2/2017

	189.632,65
	19/12/2017

				Valor atualizado até 18/11/2019: R$ 341.975,96
	c) aplicar ao Sr. Adarlan Alves Silva (CPF XXX.055.105-XX) a multa prevista no art. 57 da Lei 8.443/1992 c/c o art. 267 do Regimento Interno, com a fixação do prazo de quinze dias, a contar da notificação, para comprovar, perante o TCU (art. 214, inciso III, alínea ‘a’, do Regimento Interno) , o recolhimento da dívida aos cofres do Tesouro Nacional, atualizada monetariamente desde a data do acórdão até a do efetivo recolhimento, se for paga após o vencimento, na forma da legislação em vigor;
	d) tendo em vista a gravidade das infrações cometidas, aplicar ao responsável Sr. Adarlan Alves Silva (CPF XXX.055.105-XX) a penalidade de inabilitação para o exercício de cargo em comissão ou função de confiança no âmbito da Adm. Pública, conforme prevê o art. 60 da Lei 8.443/1992;
	e) autorizar, desde logo, nos termos do art. 28, inciso II, da Lei n. 8.443/1992, a cobrança judicial das dívidas, caso não atendidas as notificações.
	f) autorizar, desde logo, com fundamento no art. 26 da Lei 8.443/1992 c/c o art. 217 do Regimento Interno do TCU, caso seja do interesse do responsável, o parcelamento da (s) dívida (s) em até 36 parcelas, incidindo, sobre cada uma, os encargos legais devidos, sem prejuízo de alertá-lo de que, caso opte por essa forma de pagamento, a falta de comprovação do recolhimento de qualquer parcela implicará o vencimento antecipado do saldo devedor, nos termos do art. 26, parágrafo único, e 59, da Lei 8.443/1992 c/c o art. 217, § 2º, do Regimento Interno do TCU;
   g) enviar cópia deste Acórdão, bem como do Relatório e do Voto que o fundamentam, à Procuradoria da República no Estado de Minas Gerais, nos termos do § 7° do art. 209 do Regimento Interno do TCU, para a adoção das medidas que entender cabíveis e comunicar-lhe que o relatório e o voto que a fundamentarem podem ser acessados por meio do endereço eletrônico www.tcu.gov.br/acordaos e que, caso haja interesse, o Tribunal pode enviar-lhe cópia desses documentos sem qualquer custo.
	É o relatório.

não há.

Procurador Sergio Ricardo Costa Caribé.

TOMADA DE CONTAS ESPECIAL. PREJUÍZO DECORRENTE DE ATUAÇÃO DE SERVIDOR. REVELIA. CONTAS IRREGULARES. APLICAÇÃO DE MULTA E DA PENA DE INABILITAÇÃO E CONDENAÇÃO EM DÉBITO.

TOMADA DE CONTAS ESPECIAL (TCE)

Secretaria de Controle Externo de Tomada de Contas Especial (SecexTCE).

Em exame, tomada de contas especial (TCE) instaurada pela Empresa Brasileira de Correios e Telégrafos (ECT) , em desfavor do Sr. Adarlan Alves Silva, empregado dos Correios, em razão de dano ao erário ocorrido em virtude da diferença de numerário, a menor, no Caixa Retaguarda da Agência de Correios Divisópolis/MG.
Conforme apurado nos Processos Administrativos – NUP 53120.006607/2016-79 e NUP 53120.000755/2017-61, levados a efeito pela ECT, o referido servidor gerou um prejuízo à entidade de R$ 316.913,59, em valores históricos, por haver procedido, na qualidade de gerente e responsável pela mencionada agência, de forma desidiosa, com ausência de zelo e probidade, contribuindo para a subtração do expressivo numerário.
Segundo apurado, os prejuízos foram potencializados em razão do alto valor de numerário existente na unidade, eis que o gerente Adarlan Silva não permitiu que o Banco do Brasil realizasse o alívio do numerário da agência sob a alegação de que os valores estavam depositados no cofre NCO, então apresentando defeito. Entretanto, as evidências e provas acostadas aos autos indicam que a maior parte do numerário não vinha sendo guardada no cofre, o que facilitou a atuação dos ladrões que invadiram a agência.
Em virtude desses fatos, o referido responsável foi dispensado por justa causa em 9/10/2017, conforme termo constante à peça 5, p. 34.
Instado a se pronunciar nos autos, conforme edital constante às peças 22-24, publicado em virtude da impossibilidade de notificar o responsável nos endereços conhecidos, deixou o servidor correr in albis o prazo que lhe foi concedido, caracterizando, dessa forma, sua revelia, nos termos do art. 12, § 3º, da Lei 8.443/1992.
A unidade técnica propôs, em uníssono, o julgamento pela irregularidade de suas contas, a aplicação de multa fundada no art. 57 da Lei 8.443/1992 e a condenação no débito apurado.
Em face da gravidade da questão, a unidade técnica também propôs a aplicação ao responsável da penalidade de inabilitação para o exercício de cargo em comissão ou função de confiança no âmbito da Administração Pública.
O MPTCU, neste ato representado pelo Procurador Sérgio Ricardo Costa Caribé, anuiu à proposta de mérito da unidade técnica.
De início, aplico ao responsável os efeitos da revelia previstos no art. 12, § 3º, da Lei 8.443/1992. 
No mérito, acompanho as manifestações precedentes, cujas análises adoto como minhas razões de decidir. De fato, o responsável deixou trazer aos autos os documentos que pudessem afastar sua responsabilidade pelos fatos apurados nos autos, justificando a irregularidade das contas do gestor, a aplicação de multa, a condenação em débito e a aplicação da penalidade de inabilitação, conforme sugerido pela unidade técnica.
Não se encontra caracterizada nos autos a prescrição da pretensão punitiva deste Tribunal, motivo pelo qual acolho a proposta de aplicação da multa prevista no art. 57 da Lei 8.443/1992. De fato, a irregularidade sancionada ocorreu entre 27/1 a 19/12/2017 (peça 4, p. 69, e peça 2, p. 102 e 103) e o ato que determinou a citação foi expedido em 19/12/2019 (peça 12) , após, portanto, o interregno de dez anos previsto no art. 205 do Código Civil, utilizado subsidiariamente por este Tribunal, conforme Acórdão 1441/2016-TCU-Plenário.
	Dessa forma, face à inexistência nos autos de documentos que afastem as irregularidades apontadas nestes autos, acompanho a proposta de encaminhamento oferecida pela unidade técnica, com apoio do MPTCU, e VOTO pela adoção da minuta de acórdão que trago à consideração deste colegiado.
TCU, Sala das Sessões Ministro Luciano Brandão Alves de Souza, em 5 de fevereiro de 2020.
Ministro VITAL DO RÊGO 
Relator